臺灣高等法院刑事判決
110年度上訴字第2380號
上  訴  人  臺灣基隆地方檢察署檢察官
被      告  林沁憲
上列上訴人因被告詐欺等案件，不服臺灣基隆地方法院110年度
金訴字第22號，中華民國110年3月31日第一審判決（起訴案號：
臺灣基隆地方檢察署109年度偵字第5730號），提起上訴，本院
判決如下：
    主  文
原判決撤銷。
林沁憲犯三人以上共同詐欺取財罪，處有期徒刑壹年貳月。又犯
三人以上共同詐欺取財罪，處有期徒刑壹年貳月。應執行有期徒
刑壹年肆月。
未扣案之犯罪所得新臺幣壹仟陸佰元沒收，於全部或一部不能沒
收或不宜執行沒收時，追徵其價額。
    事  實
一、林沁憲於民國108年12月間某日起，加入「林經理」（或「A
    nders Lin」）真實姓名年籍不詳成年人所屬三人以上之詐
    騙集團（所涉參與「林經理」所屬犯罪組織部分，分別已由
    臺灣高雄地方法院及臺灣臺中地方法院審理中)，在該集團
    擔任「收水」角色，主要工作內容係由「林經理」以通訊軟
    體LINE與其聯繫，指示林沁憲至各地向領款車手收取詐騙所
    得之贓款，並再依指示將當日收取之贓款交予上手後，林沁
    憲即可獲得每日新臺幣（下同）1600元之日薪。林沁憲與包
    含「林經理」在內之上開詐騙集團其餘成員，共同意圖為自
    己不法之所有，基於三人以上共同詐欺取財、掩飾隱匿詐欺
    犯罪所得之犯意聯絡，先由㈠「林經理」所屬詐騙集團內某
    成員於108年12月13日9時許撥打電話予劉騰霖，佯稱係其表
    妹，舅舅急需用錢周轉云云，致劉騰霖陷於錯誤，依指示於
    同日10時10分匯款20萬元至黃美娥在基隆八斗子郵局帳號00
    00000-0000000號帳戶內、同日13時05分匯款25萬元至黃美
    娥在彰化銀行瑞芳分行00000000000000號帳戶內。㈡該集團
    成員又於同日上午10時30分許撥打電話予沈和慶，佯稱係其
    朋友黃嘉頌，急需用款20萬元云云，致沈和慶陷於錯誤，於
    同日上午10時44分匯款20萬元至黃美娥上開八斗子郵局帳戶
    內。
二、嗣黃美娥接獲「林經理」指示，先於同日上午11時59分許，
    至瑞芳郵局臨櫃提領其八斗子郵局帳戶內30萬元、在自動提
    款機提領6萬元、4萬元後，再開車至瑞芳火車站前，於同日
    12時20分許交付予亦經「林經理」指示至該處收款之紀雅芳
    。紀雅芳收款後，隨即依指示搭車至板橋火車站之星巴克咖
    啡廳等候，林沁憲同時接獲「林經理」指示，至上開處所向
    紀雅芳取得上開40萬元。同日下午2時20分許黃美娥又依「
    林經理」指示，至彰化銀行瑞芳分行臨櫃提領其彰化銀行帳
    戶內20萬元、在自動提款機提領3萬元、2萬元後，於同日15
    時許開車至瑞芳國小附近等候，其後林沁憲亦至該處，乘坐
    至黃美娥所駕之自小客車上，向黃美娥收取該25萬元（紀雅
    芳、黃美娥所涉加重詐欺及洗錢部分另行判決）。林沁憲離
    開瑞芳國小後，搭車南下，在臺中高鐵站將該日所共收取之
    65萬元轉交予真實姓名年籍不詳之上手，以此方式製造金流
    斷點而隱匿犯罪所得之去向，並由該上手處拿取該日酬勞16
    00元。
三、案經劉騰霖、沈和慶訴由新北市政府警察局瑞芳分局移送臺
    灣基隆地方檢察署檢察官偵查起訴。
    理    由
壹、證據能力
    按被告以外之人於審判外之言詞或書面陳述，除法律有規定
    者外，不得作為證據。惟按被告以外之人，於審判外之陳述
    ，雖不符刑事訴訟法第159 條之1 至第159 條之4 之規定，
    而經當事人於審判程序同意作為證據，法院審酌該言詞陳述
    或書面陳述作成時之情況，認為適當者亦得為證據。又當事
    人、代理人或辯護人於法院調查證據時，知有第159條第1項
    不得為證據之情形，而未於言詞辯論終結前聲明異議者，視
    為有前項之同意。刑事訴訟法第159 條之5 第1 項、第2項
    定有明文。本案所涉被告以外之人於審判外所為之陳述及所
    製作之文書，檢察官、被告林沁憲均未於言詞辯論終結前聲
    明異議，爭執其證據能力，且本院審酌結果，認該證據資料
    製作時之情況，尚無違法不當及證明力明顯過低之瑕疵，以
    之作為證據應屬適當，依上開規定，認該等供述證據均具證
    據能力。又卷內之文書證據，亦無刑事訴訟法第159條之4 
    之顯有不可信之情況與不得作為證據之情形，本院審酌上開
    證據資料製作時之情況，尚無違法不當及證明力明顯過低之
    瑕疵，亦認為以之作為證據應屬適當，是依刑事訴訟法第15
    9 條至第159 條之5 規定，所引用之卷證所有證據，如下揭
    所示均有證據能力，合先敘明。
貳、認定事實所憑證據及理由
一、上開犯罪事實，業經被告林沁憲於警詢、偵查、原審及本院
    審理中自白不諱，核與告訴人劉騰霖、沈和慶於警偵訊之指
    訴、證人即同案被告紀雅芳、黃美娥於警偵訊、原審訊問之
    證述情節大致相符，復有劉騰霖提供之劉華傳在陽信銀行帳
    戶存摺內頁影本、匯款單據2紙（偵卷第69-71頁）、沈和慶
    之匯款單據（偵卷第81頁）、林沁憲在瑞芳國小前向黃美娥
    取款之監視器錄影畫面翻拍照片（偵卷第85-89頁）在卷可
    稽，足見被告之任意性自白核與事實相符，堪以採信。
二、綜上所述，本案事證明確，被告之犯行堪予認定，應依法論
     科。
參、論罪
一、按共同正犯之意思聯絡，不限於事前有所協議，其於行為當
    時，基於相互之認識，以共同犯罪之意思參與者，亦無礙於
    共同正犯之成立（最高法院73年台上字第1886號判例意旨參
    照）；若共同實施犯罪行為之人，在共同意思範圍內，各自
    分擔犯罪行為之一部，相互利用他人之行為，以達其犯罪之
    目的，其成立不以全體均參與實施犯罪構成要件之行為為要
    件；參與犯罪構成要件之行為者，固為共同正犯；以自己共
    同犯罪之意思，參與犯罪構成要件以外之行為，或以自己共
    同犯罪之意思，事前同謀，而由其中一部分人實行犯罪之行
    為者，亦均應認為共同正犯，使之對於全部行為所發生之結
    果，負其責任。蓋共同正犯，於合同意思範圍內，組成一共
    犯團體，團體中任何一人之行為，均為共犯團體之行為，他
    共犯均須負共同責任，初無分別何一行為係何一共犯所實施
    之必要（最高法院88年度台上字第2230號、92年度台上字第
    2824號判決意旨參照）。查被告係於主觀上認知與通信軟體
    LINE暱稱「林經理」所屬詐騙集團成員以本件手法行騙，其
    雖僅按照「林經理」之指示分別向紀雅芳、黃美娥收取提領
    款項，再繳回予詐騙集團成員，惟其係與其他成員彼此為詐
    騙被害人而分擔犯罪行為之一部，相互利用其他詐欺集團成
    員之部分行為以遂行犯罪之目的，自應就全部行為負責，論
    以共同正犯。
二、按洗錢防制法業於105年12月28日修正公布，並於106年6月2
    8日生效施行（下或稱新法），本次修法參酌國際防制洗錢
    金融行動工作組織（Financial Action Task Force）40項
    建議之第3項建議，並參採聯合國禁止非法販運麻醉藥品和
    精神藥物公約，及聯合國打擊跨國有組織犯罪公約之洗錢行
    為定義，將洗錢行為之處置、分層化及整合等各階段，全部
    納為洗錢行為，完整規範洗錢之所有行為模式。不惟就洗錢
    行為之定義（第2條）、前置犯罪之門檻（第3條）、特定犯
    罪所得之定義（第4條），皆有修正，抑且因應洗錢行為定
    義之修正，將修正前同法第11條第1項、第2項區分為自己或
    為他人洗錢罪，而有不同法定刑度，合併移列至第14條第1
    項，亦不再區分為不同罪責，同處7年以下有期徒刑，併科5
    00萬元以下罰金，以求與國際規範接軌，徹底打擊洗錢犯罪
    。從而新法第14條第1項之一般洗錢罪，只須有同法第2條各
    款所示洗錢行為之一，而以第3條規定之特定犯罪作為聯結
    為已足。申言之，洗錢之定義，在新法施行後，與修正前規
    定未盡相同，因此是否為洗錢行為，自應就犯罪全部過程加
    以觀察，以行為人主觀上具有掩飾或隱匿其特定犯罪所得或
    變得之財產或財產上利益，與該特定犯罪之關聯性，使其來
    源形式上合法化，或使他人逃避刑事追訴、處罰之犯罪意思
    ，客觀上有掩飾或隱匿特定犯罪所得之財物或財產上利益之
    具體作為者，即屬相當。至於往昔實務認為，行為人對犯特
    定犯罪所得之財物或利益作直接使用或消費之處分行為，或
    僅將自己犯罪所得財物交予其他共同正犯，祗屬犯罪後處分
    贓物之行為，非本條例所規範之洗錢行為，惟依新法規定，
    倘行為人意圖掩飾或隱匿特定犯罪所得來源，而將特定犯罪
    所得直接消費處分，甚或交予其他共同正犯，或由共同正犯
    以虛假交易外觀掩飾不法金流移動，即難認單純犯罪後處分
    贓物之行為，應仍構成新法第2條第1或2款之洗錢行為（最
    高法院109年度台上字第534、947、1641號及108年度台上字
    第2299號等判決均為相同見解）。查，被告依本案詐騙集團
    上游「林經理」之指揮分別向紀雅芳、黃美娥收取提領款項
    ，再繳回予詐騙集團其他成員，衡以一般詐騙集團運作模式
    ，其等將款項交付後，透過層層轉手方式，將無從追查款項
    之流向，使該詐欺所得款項之去向不明，客觀上已製造該詐
    欺犯罪所得金流斷點，達成隱匿犯罪所得之效果，妨礙該詐
    欺集團犯罪之偵查，自構成洗錢防制法第2條第2款「掩飾或
    隱匿特定犯罪所得之本質、來源、去向、所在、所有權、處
    分權或其他權益者」之洗錢行為甚明。　
三、核被告就犯罪事實一㈠、㈡所為，分別係犯刑法第339條之4第
    1項第2款之三人以上共同詐欺取財罪及洗錢防制法第14條第
    1項之洗錢罪。被告分別係以一行為觸犯上開二罪名，為想
    像競合犯，均應依刑法第55條前段規定，從一重即刑法第33
    9條之4第1項第2款之三人以上共同詐欺取財罪處斷。被告與
    「林經理」及所屬詐騙集團成員間，就上開犯行間，有犯意
    聯絡及行為分擔，應論以共同正犯。又本件詐騙集團之成員
    分別對告訴人劉騰霖、沈和慶施以詐術，致其等陷於錯誤而
    匯款，分別侵害告訴人劉騰霖、沈和慶之法益，而被告林沁
    憲雖係擔任取款車手角色，但所實施之犯罪行為係與詐騙集
    團成員共同向他人施以詐術，並致使告訴人劉騰霖、沈和慶
    匯入他人帳戶之財產，分別遭製造金流斷點而隱匿，至於領
    取詐欺款項係實施詐欺行為後致被害人受騙而既遂，詐騙集
    團已進入支配被害人財產階段，已非屬於詐欺行為之構成要
    件，且被告向另案被告黃美娥、紀雅芳取款亦已是將被害人
    之贓款轉手第二次，亦屬詐騙集團已經成功隱匿被害人財產
    後，支配被害人財產階段，是被告犯行罪數自應依詐騙集團
    實施詐騙不同被害人行為之次數而定，而非以取款次數論其
    犯行。被告所犯2次三人以上共同詐欺取財罪，犯意各別，
    行為互殊，應分論併罰。
肆、撤銷原判決之理由
一、原審認被告犯行事證明確，因予論罪科刑，固非無見，惟查
    ：原審以「被告於同一日向同案被告紀雅芳、黃美娥收取其
    所提領告訴人劉騰霖、沈和慶所匯入之款項，然被告於集團
    內工作內容僅為向特定人收取特定贓款，至於上開款項究係
    其他成員向何人詐騙所得之數額，難認被告已然明知，惟被
    告基於同一詐領款項之犯罪目的，於密切接近之領款時間，
    在接近地點所為，且本案同一筆款項內尚有分屬侵害二個被
    害人之財產法益，各行為之獨立性極為薄弱，依一般社會健
    全觀念，難以強行分開，在刑法評價上，應視為數個舉動之
    接續施行，合為一行為予以評價，較為合理，從而應論以接
    續之一行為。」，然本件被告係於當日中午（約1時許）在
    板橋高鐵站先向紀雅芳收取40萬元，之後於下午3時許至瑞
    芳國小向黃美娥收取25萬元，亦即係向不同之人，不同時、
    地，收取不同數額之贓款，難認係於「密切接近之領款時間
    ，在接近地點所為」。又本件被告之罪數不應以取款次數論
    其罪數，被告既係與詐騙集團成員共犯三人以上詐欺取財罪
    ，自應依詐騙集團實施詐騙不同被害人行為之次數而定，業
    如前述，是原審論以接續犯，只論被告1次加重詐欺罪，尚
    有違誤。
二、檢察官上訴意旨以：本件本案「林經理」所屬詐騙集團向被
    害人劉騰霖詐得45萬元、向被害人沈和慶詐得20萬元，合計
    共65萬元。被告雖由其上手交付日薪1600元，被告既為共同
    正犯，本案之犯罪所得應為65萬元，非僅是日薪1600元。原
    審就此部分之判決顯有違誤。另被告正值青壯，不思循正當
    途徑獲取財物，反加入詐騙集團，共同詐取告訴人之財物，
    嚴重影響社會治安，行為實屬可議，且被告大學肄業，智識
    程度非低，願當任詐騙集團之車手，參與詐騙集團實施犯罪
    行為，惡行非輕，原審僅量處有期徒刑1年4月實屬過輕，請
    求撤銷原判決，而另為適法之判決等語。
三、按犯罪所得，屬於犯罪行為人者，沒收之；前二項之沒收，
    於全部或一部不能沒收或不宜執行沒收時，追徵其價額，刑
    法第38條之1 第1 項前段、第3 項定有明文。又二人以上共
    同犯罪，關於犯罪所得之沒收或追徵，應就各人所分得者為
    之。而所謂各人「所分得」，係指各人對犯罪所得有事實上
    之處分權限，於成員內部對犯罪所得分配明確者，應依各人
    分得之數諭知沒收，最高法院109年度台上字第963號判決可
    資參照。本件被告為上揭犯行，自承收受由詐騙集團成員「
    林經理」交付之1600元為報酬等語（見原審卷第64頁），至
    被告收取被害人遭詐騙款項共65萬元部分，被告稱業已交回
    詐欺集團而非由其支配，卷內亦乏證據可認被告仍持有且有
    處分權限，故無法對被告宣告沒收，是檢察官就此上訴，並
    無理由。然原判決既有上述可議之處，即屬無可維持，應由
    本院將原判決撤銷，另為適法判決。
伍、量刑及沒收　　
一、爰以行為人責任為基礎，審酌被告正值青壯，不思循正當途
    徑獲取財物，反加入詐騙集團，共同詐取告訴人之財物，嚴
    重影響社會治安，行為實屬可議，且被害人劉騰霖、沈和慶
    分別受有45萬元及20萬元之損害，損失非輕，惟念及被告犯
    後坦承犯行，且其非居於本案詐欺犯行之主導地位等情，兼
    衡被告之犯罪動機、手段、被告分得利益僅為1600元，暨被
    告自述大學肄業之智識程度，無業、家境勉持之家庭與經濟
    狀況等一切情狀，量處如主文第2項所示之刑，並就其所犯
    二罪，避免重複評價其惡性，及在機構內矯治之必要程度，
    爰定應執行之刑如主文所示，以資懲儆。
二、按犯罪所得，屬於犯罪行為人者，沒收之；前二項之沒收，
    於全部或一部不能沒收或不宜執行沒收時，追徵其價額，刑
    法第38條之1第1項前段、第3項定有明文。查被告加入上開
    詐騙集團擔任收水角色，每日不論自領款人手中收取多少數
    額贓款，均在其將當日贓款悉數交予上手後，由該上手支付
    其日薪1600元之報酬等情，已據被告於原審審理中供述明確
    ，且查，除上開利益外，卷內並無事證可認被告就該筆向2
    位告訴人共詐得之65萬元亦有從中朋分，當認被告之犯罪所
    得為1600元，此部分犯罪所得既未扣案，爰依刑法第38條之
    1第1項、第3項規定宣告沒收，且於全部或一部不能沒收或
    不宜執行沒收時，追徵其價額。
據上論斷，應依刑事訴訟法第369條第1項前段、第364條、第299
條第1項前段，判決如主文。　　
本案經檢察官劉星汝提起公訴，檢察官林明志提起上訴，檢察官
朱婉綺到庭執行職務。
中　　華　　民　　國　　110 　年　 11 　　月　　17　　日
                  刑事第八庭    審判長法　官  陳世宗
                                      法　官  吳勇毅
                                      法　官  呂寧莉
以上正本證明與原本無異。
如不服本判決，應於收受送達後20日內向本院提出上訴書狀，其
未敘述上訴之理由者並得於提起上訴後20日內向本院補提理由書
（均須按他造當事人之人數附繕本）「切勿逕送上級法院」。
                                      書記官  賴資旻
中　　華　　民　　國　　110 　年　　11　　月　　18　　日
附錄：本案論罪科刑法條全文
洗錢防制法第14條第1項
有第二條各款所列洗錢行為者，處7年以下有期徒刑，併科新臺
幣5百萬元以下罰金。

中華民國刑法第339條之4第1項
犯第339條詐欺罪而有下列情形之一者，處1年以上7年以下有期
徒刑，得併科1百萬元以下罰金：
一、冒用政府機關或公務員名義犯之。
二、三人以上共同犯之。
三、以廣播電視、電子通訊、網際網路或其他媒體等傳播工具，
    對公眾散布而犯之。